臺灣臺南地方法院民事判決　九十年度重訴字第一一八號
　　原　　　告　壬○○
　　　　　　　　甲○○
　　　　　　　　己○○
　　　　　　　　戊○○
　　訴訟代理人　癸○○
　　被　　　告　庚○○
　　　　　　　　乙○○
　　　　　　　　丁○○
　　　　　　　　丙○○
　　訴訟代理人　辛○○
右當事人間請求分割共有物事件，本院判決如左：
    主    文
兩造共有坐落台南縣鹽水鎮○○段舊營小段一二二地號、地目建、面積二０三一平方
公尺土地，准予分割。分割方法如附圖所示編號Ａ部分、面積二四八平方公尺土地分
歸被告乙○○、丁○○、丙○○各按應有部分三分之一保持共有，編號Ｂ部分、面積
一二四平方公尺分歸原告己○○取得，編號Ｃ部分面積一二四平方公尺分歸原告戊○○取得，編號Ｄ部分面積三七平方公尺分歸被告庚○○取得，編號Ｅ部分面積三五五
平方公尺分歸原告甲○○取得，編號Ｆ部分面積三五五平方公尺分歸原告壬○○取得
，編號Ｇ部分面積七八八平方公尺分歸原告癸○○取得。
訴訟費用由原告戊○○、己○○各負擔三０三一００分之一二三八四，原告壬○○、
甲○○各負擔二０三一００分之三五五四二，原告癸○○負擔二０三一００分之七八
七四九，被告己○○負擔二０三一００分之三七三一，被告乙○○、丁○○、丙○○
各負擔二０三一００分之八二五六。
    事    實
甲、原告方面：
  一、聲明：求為判決如主文所示。
　二、陳述：
　　（一）緣系爭坐落於台南縣鹽水鎮○○段舊營小段一二二號建面積二０三一平方
          公尺之土地（下稱系爭土地），為兩造所共有，其應有持分如附呈之土地
          登記簿謄本所示。查系爭土地並無不得分割之特約，亦無不得分割之情形
          ，依八十四年六月二十七日，台南地院民事庭辰股所作成之八十三年訴字
          第一三六九號分割共有物和解筆錄，亦僅將系爭土地按二造當事人應有部
          分比例保持共有，並未完成共有物之分割，於土地之利用妨害甚大。
　　（二）今兩造當事人既已就相連之同地段一二一地號之共有土地，向鈞院提出分
          割之訴，並蒙鈞院八十九年度重訴字第三二五號和解在案，為此，提起本
          件訴訟，請求分割。
  三、證據：提出戶籍謄本九份、土地登記謄本一份、土地登記簿一份為證。
乙、被告庚○○方面：
    被告庚○○未於言詞辯論期日到場，亦未提出準備書狀作何聲明或陳述。
丙、被告辛○○、陳顏素華、陳惠櫻、乙○○、陳美玲、陳美珍、丁○○、丙○○、
    陳美娜方面：
　一、聲明：求為判決駁回原告之訴。
　二、陳述：被告同意分割，但不同意原告之分割方案，希望能與同地段一二一地號
　　　　　　土地合併分割，以利土地之利用。
    理    由
甲、程序方面：
    本件被告庚○○未於言詞辯論期日到場，核無民事訴訟法第三百八十六條各款所
    列情形，爰依原告聲請，由其一造辯論而為判決。
乙、得心證之理由：
一、原告起訴主張：系爭坐落於台南縣鹽水鎮○○段舊營小段一二二號、地目建、面
    積二０三一平方公尺之土地（下稱系爭土地），為兩造所共有，其應有部分為原
    告癸○○二０三一００之七八七四九、原告壬○○、甲○○各二０三一００之三
    五五四二、原告己○○、戊○○各二０三一００之一二三八四、被告庚○○二０
    三一００分之三七一三、被告丙○○、乙○○、丁○○各二０三一００分之八二
    五六，系爭土地依其使用目的並無不能分割之情形，而兩造就系爭土地亦無不分
    割之約定，然迄今尚無法達成協議分割系爭土地等情，業據提出土地登記謄本、
    建物謄本各一件為證，並為被告所不爭執，自堪信為真實。
二、按除因物之使用目的不能分割或契約訂有不分割之期限者，各共有人得隨時請求
    分割。又共有物之分割方法，依共有人協議之方法行之，分割方法不能協議者，
    法院得依任何共有人之聲請，以原物分配於各共有人。民法第八百二十三條第一
    項項、八百二十四條第一項及同條第二項第一款分別定有明文。查本件系爭土地
    為兩造所共有，地目建、自無不能分割之情形，而兩造就系爭土地又未定有不分
    割之特約，亦無因物之使用目的不能分割情事，且被告庚○○迄未到場表示分割
    方法或同意協同辦理分割，茲兩造既不能達成分割協議，則揆諸前開說明，原告
    依民法第八百二十三條第一項、第八百二十四條第二項之規定，訴請裁判分割系
    爭土地，即無不合。
三、次查系爭土地呈長方形，土地上有如附圖二所示之建物，分別由原告癸○○、壬○○、甲○○、己○○、戊○○、陳德木及被告庚○○所占有使用，屋齡已九，
    房屋均已十分老舊等情，業經本院會同台南縣鹽水地政事務所派員至系爭土地現
    場履勘測量屬實，有本院勘驗筆錄及台南縣鹽水地政事務所製作之土地複丈成果
    圖附卷可稽。而原告主張依如附圖一所示之方案分割，為被告丙○○、乙○○、
    丁○○、庚○○所不同意，並請求與坐落台南縣鹽水鎮○○段舊營小段一二一地
    號土地合併分割。
四、按我國民法關於分割共有物之效力，係採移轉主義，即各共有人因分割而成為單
    獨所有人，係由於彼此相互移轉，讓與部分權利所致。此觀民法第八百二十五條
    之規定旨趣自明。因此數筆共有之土地，得予合併分割者，必以該數筆共有土地
    之共有人及其應有部分均相同，且得全體共有人之同意為必要（最高法院七十七
    年度台上字第二０六一號判決意旨參照）。經查：系爭土地之共有人庚○○，並
    非同段一二一地號土地之共有人，兩筆土地之共有人並不相同，本難與以合併分
    割。更何況兩造（被告庚○○除外）就同段一二一地號土地之分割方式，已經訴
    訟上達成和解（見本院八十九年度重訴字第三二五號和解筆錄），與判決有同一
    之效力，已生既判效力，除非全體共有人同意，否則亦無從再與本件系爭土地合
    併分割。而被告庚○○於本件言詞辯論時均未到場，兩造亦表示無法取得被告庚○○之同意辦理合併分割，被告丙○○、丁○○、乙○○抗辯：應合併分割云云
    ，自難憑採。
五、按分割共有物，除應謀共有人間之公平外，並應斟酌各共有人之利害關係，並共
    有物之性質、價格、利用價值、經濟效益及實際使用情形決之，要以維持全體共
    有人之公平為標準，為適當之分配，以免有害社會經濟。經查，系爭土地形狀呈
    長方形，土地上北接同段第一二一地號土地，南臨巷道，為使各共有人皆能有適
    宜之道路通往公路，應以南北方向依兩造應有部分加以分割，是就審酌系爭土地
    形狀，現占有使用之現狀及到場共有人之意願，並分割後各共有人所取得之土地
    ，均有道路可與外界聯繫，亦均無價值差異及其四週現況，使系爭土地可充分利
    用並達最大經濟利益，並配合兩造於本院八十九年度重訴字第三二五號分割共有
    物事件達成之和解方案，以利兩造土地之最大利用，是認以分割方法：如附圖所
    示編號Ａ部分、面積二四八平方公尺土地分歸被告乙○○、丁○○、丙○○各按
    應有部分三分之一保持共有，編號Ｂ部分、面積一二四平方公尺分歸原告己○○
    取得，編號Ｃ部分面積一二四平方公尺分歸原告戊○○取得，編號Ｄ部分面積三
    七平方公尺分歸被告庚○○取得，編號Ｅ部分面積三五五平方公尺分歸原告甲○○取得，編號Ｆ部分面積三五五平方公尺分歸原告壬○○取得，編號Ｇ部分面積
    七八八平方公尺分歸原告癸○○取得，較符合全體共有人利益，爰判決如主文所
    示。
六、按敗訴之行為，按當時之訴訟程度為伸張或防衛權利所必要者，因該行為所生之
    費用，法院得酌量情形命敗訴之當事人負擔其一部，民事訴訟法第八十一條第二
    款定有明文。本件兩造同意分割，惟因分割方法無法達成協議，兩造於訴訟進行
    中所提出之分割方案及原告所支出之測量費等，均係為伸張或防衛權利所必要，
    本院認本件訴訟費用應由兩造依主文第二項所示之比例負擔，併此敘明。
七、訴訟費用之負擔：原告之訴為有理由，依民事訴訟法第七十八條、第八十五條第
    一項但書、第二項、第八十一條第二款。
中　　　華　　　民　　　國　　九十一　　年　　　五　　　月　　　九　　　日
                                臺灣臺南地方法院民事第三庭
~B法　　　官　李杭倫
右為正本係照原本作成
如對本判決上訴，須於判決送達後廿日內向本院提出上訴狀。
中　　　華　　　民　　　國　　九十一　　年　　　五　　　月　　　九　　　日
~B法院書記官　陳怡吟
